臺北高等行政法院判決　　　　　　　　　　　　　　九十一年度訴字第二○三○號
　　　　　　　　　　　　　　　.
　　原　　　告　萬通票券金融股份有限公司
　　代　表　人　甲○○董事長.
　　訴訟代理人　邱雅文律師
　　複代理人　　劉千綺律師
　　被　　　告　財政部臺北市國稅局
　　代　表　人　張盛和（局長）
　　訴訟代理人　乙○○
右當事人間因營利事業所得稅事件，原告不服財政部中華民國九十一年五月八日台財
訴字第○九一○○一○五八四號訴願決定，提起行政訴訟，本院判決如左：
　　主  文
訴願決定及原處分（復查決定）均撤銷。
訴訟費用由被告負擔。
　　事  實
一、事實概要：原告民國八十四年度營利事業所得稅結算申報，原列報尚未抵繳之扣
    繳稅額新台幣（下同）一三、六三七、九四八元，被告初查以原告係依財政部七
    十五年七月十六日台財稅第七五四一四一六號函釋（下稱七十五年函釋），按債
    券持有期間，依債券之面值及利率計算利息收入，亦即係扣除前手之利息所得後
    ，以餘額列報其利息收入；惟於申報扣繳稅額時，卻將含前手利息之扣繳稅額共
    四、二○二、四○八元併同申報，乃將原告之前手扣繳稅額四、二○二、四○八
    元部分，否准認列抵繳原告之應納稅款，並同額增列營業成本。原告不服，申請
    復查，經准追認尚未抵繳扣繳稅額三四一、七一九元，追減同額之營業成本，其
    餘未獲變更，提起訴願，亦遭決定駁回，遂提起行政訴訟。
二、兩造聲明：
　(一)原告聲明：訴願決定及原處分（復查決定）均撤銷。
　(二)被告聲明：駁回原告之訴。
三、兩造之爭點：扣繳憑單之利息所得人，是否可將前手持有期間利息之扣繳稅額申
    報抵稅或退稅？
　(一)原告主張之理由：
    1.依現行法令規定，原告之申報方式符合會計原則及租稅公平，被告之處分不但
      違法且有違租稅公平。按不論從成本之觀點或以「代墊」與「歸墊」之觀點，
      領息時之持券人應以兌領利息減除成本，或以「歸墊款」與「代墊款」沖銷後
      之利息額申報計稅，並以上述應申報額為扣繳基礎，始為正確。如以票面額為
      扣繳基礎者，其相當於成本之金額（成本觀點）或其歸墊之金額（代墊說之情
      形）之扣繳稅款，自應由被扣繳人用以抵繳自己之所得稅或申請退還。
    2.如利息所得無扣繳制度，即無本件所生爭議。按扣繳稅款之制度原僅係為稽徵
      便利性而就原預先扣取全部或一部或超過應納之稅額，以確保能徵收到全部或
      至少一部分應納稅款之措施（a collection device），性質上為稽徵「手段
      」，與租稅負擔之公平性完全無關。因此，從扣繳制度之本質言，被告所謂「
      前手息扣繳稅款」，違反租稅法基本原理益明。
    3.被告錯誤適用所得稅法第七十一條第二項但書，查該條項係指「個人」如有被
      扣繳之稅款，但當年度未依同條第一項辦理全年綜合所得總額之結算申報時，
      則喪失申請退還扣繳稅款或扣抵稅款之權利。被告竟以該條項之規定作為證券
      交易商（非個人）「未申報所得者不得享有申請退還扣繳稅款及扣抵稅額」之
      法律依據，顯誤用法律。
    4.被告割裂適用法律，違憲違法。查原告為系爭債券付息時之持票人，因財政部
      六十四年九月四日台財稅第三六四四○號函釋，遭強制課以系爭全部利息扣繳
      稅款之義務，既依法律之形式；而於結算申報時，被告竟主張原告雖被扣繳系
      爭稅款但非實際納稅義務人，否准扣繳稅款抵繳應納稅額之權利。被告對於同
      一系爭所得，權利義務相關連之事項，而為不同認定，並均以不利於原告者為
      其準據，顯然割裂適用法律，揆諸司法院第三八五號解釋及說明，顯係違法。
    5.被告核課行為違反租稅法律主義。查原告從事系爭債券附條件買回之交易，為
      付息時之債票持有人，依六十四年函釋規定既已肯認原告為所得稅法第八十八
      條之納稅義務人，即非營利事業所得稅查核準則（下稱查核準則）第九十條第
      三款所指「扣繳他人之所得稅款」者；況所得稅法又無除外規定，自應可用以
      抵繳應納稅款。被告以實質課稅為由，否定原告為實際納稅義務人，進而否准
      原告之租稅抵稅權，顯然添加法律所無之限制，違反租稅法律主義。
    6.原處分及訴願決定違反所得稅法第二十四條第一項、第三十八條、第七十一條
      第二項但書、第八十八條第一項、第八十九條第一項、第九十二條第一項、第
      九十九條、第一百條第一項、第一百十條及第一百十四條，查核準則第九十條
      第三款，暨民法第二百九十五條第一、二項、第三百十二條、第三百四十五條
      第一項、第三百四十八條第二項、第七百十九條及第七百二十條第一項之規定
      ，自應撤銷。
  (二)被告主張之理由：
    1.原告本年度列報尚未抵繳之扣繳稅額一三、六三七、九四八元。被告原核定將
      系爭原告之前手扣繳稅額部分，否准認列抵繳原告之應納稅款，核定原告尚未
      抵繳之扣繳稅額為九、四三五、五四０元，並以系爭前手息扣繳稅額認屬原告
      購進債券之成本，相對調增出售證券成本四、二０二、二０八元。原告不服，
      經被告復查，以按所得稅法第七十一條及第九十九條雖分別規定：納稅義務人
      得以暫繳及扣繳稅款抵繳結算申報之應納之稅額，及憑扣繳憑單抵繳稅款，惟
      亦限定應以自行繳納之稅款始有其適用。又財政部函釋雖規定營利事業買賣公
      債，可按持有期間列報利息收入，並未規定營利事業於兩付息日間買回公債，
      按持有期間列報利息收入，即得以全期扣繳稅款抵繳其申報應納稅額。原告於
      利息兌領日前買回公債，前手兌領之利息及系爭扣繳稅款均為前手所有，系爭
      前手兌領之利息，依規定既不列為原告之利息收入，即該前手息部分之納稅義
      務人並非原告，原告自亦無從依所得稅法第七十一條及第九十九條規定，以該
      前手息之扣繳稅額抵繳其自身之所得稅。又依所得稅法第四十五條規定，資產
      之實際成本，指取得價格，包括取得之代價及因取得並為適於營業上使用而支
      付之一切必要費用。系爭前手息暫扣繳稅額，包含於原告買回債券之全部購買
      價格內，自為取得債券之成本，不得謂取得成本之一部分得扣抵應納稅額之扣
      繳稅款，且債券之前手持有人既為實際利息所得者，因該項所得而發生之扣繳
      及納稅義務，依實質課稅原則，自應同屬於實際所得之人，原核定否准系爭扣
      繳稅款抵繳應納稅額，並無不合。惟原告於公債付息日前賣出，依持有期間申
      報認列之利息收入三、四一七、一九八元，原告因未取得扣繳憑單，其相關之
      扣繳稅款未申報扣抵，乃追認尚未抵繳扣繳稅款三四一、七一九元，其餘復查
      駁回，原告不服提起訴願，亦經駁回。
    2.按一般公債、公司債、金融債券等因載有約定之利率，債券持有人依民法第六
      十九條、第七十條規定，對於此項約定利息按權利存續期間之日數，取得其法
      定孳息。此項利息未獲支付前，如將債券移轉，依同法第二百九十五條前段規
      定，推定其隨同原本移轉於受讓人，是形式上雖由後手向付息機構領取，惟於
      債券移轉時，係由後手為期前清償，代為墊付與前手，其僅係向付息機構取回
      其先代墊之利息金額而已，因後手非該期間之債券持有人，自無法取得該期間
      之孳息，雖原告與前手利用債券買賣使原告成為利息之兌領人，並因財政部六
      十四年函釋，使其成為扣繳憑單上該利息之納稅義務人，但前手息為利息所得
      ，為所得稅法第十四條第一項第四類規定之應稅所得，並非減、免稅所得，原
      告依扣繳憑單字面記載，在外觀上受有該前手利息收入，惟因其實際上就該部
      分並無所得，此為財政部七十五年函釋基於實質課稅之精神，准予後手得以按
      其自己實際持有期間，依債券面額及利率計算利息所得之原因。
    3.依所得稅法第七十一條第一項規定，有所得即應依法課稅，反之無所得亦未繳
      納稅款，即不應有抵繳稅款或申請退稅情事。原告既未將前手息併入其所得稅
      申報納稅，而該前手息並非減、免稅所得，亦非法定扣除額，則基於權利義務
      相對之原則，縱以原告名義扣繳稅額，自亦不得用以抵繳其應納稅額或申請退
      還，亦即扣繳稅款與抵繳稅款之條件，並非完全相同。原告於買回債券時，雖
      稱有墊付前手息稅款，係因買賣之約定所致，而公法上租稅權利義務係屬公法
      強制規定，非可由當事人任意轉讓。故扣繳前手息之稅款應由真正利息所得人
      利用，不得因當事人間之約定，而改由他人用以抵繳或申請退還，亦不能因此
      變更公法上納稅義務主體。
    4.所得稅法有關扣繳稅額得否抵繳稅款之規定並未變更，亦無改變核課之函釋或
      方式，且依所得收付實現原則，有所得者方得以其預繳之稅款抵繳應付之稅款
      ，自亦不得因被告未曾發現其以前手息扣抵己之稅款，即謂有信賴保護原則之
      適用。
　　理  由
一、原告八十四年度營利事業所得稅結算申報，原列報尚未抵繳之扣繳稅額一三、六
    三七、九四八元，被告初查以原告係依財政部七十五年函釋按債券持有期間，依
    債券之面值及利率計算利息收入，亦即係扣除前手之利息所得後，以餘額列報其
    利息收入；惟於申報扣繳稅額時，卻將含前手利息之扣繳稅額共四、二○二、四
    ○八元併同申報，乃將原告之前手扣繳稅額四、二○二、四○八元部分，否准認
    列抵繳原告之應納稅款，並同額增列營業成本，原告不服，申請復查，經准追認
    尚未抵繳扣繳稅額三四一、七一九元，追減同額之營業成本，其復循序提起行政
    訴訟，起訴意旨如事實欄所載。經核原處分及訴願決定無非以系爭扣繳稅款屬前
    手利息收入之扣繳稅款，其本身既無該項所得，縱扣繳憑單以原告之名義開立，
    亦非扣繳稅款之實際納稅義務人，依實質課稅原則，自不得以之抵繳應納稅額或
    申請退稅云云，為其論據。
二、惟按「憲法第十九條規定人民有依法律納稅之義務，固係指人民有依據法律所定
    之納稅主體、稅目、稅率、納稅方法及納稅期間等項而負納稅義務之意，然課人
    民以繳納租稅之法律，於適用時，該法律所定之事項若權利義務相關連者，本於
    法律適用之整體性及權利義務之平衡性，當不得任意割裂適用。」業經司法院釋
    字第三八五號解釋在案。又「納稅義務人有左列各類所得者，應由扣繳義務人於
    給付時，依規定之扣繳率或扣繳辦法，扣取稅款，並依第九十二條規定繳納之︰
    一、．．．二、機關、團體、事業或執行業務者所給付之薪資、利息、．．．。
    」為行為時所得稅法第八十八條所明定。故利息所得者，應由扣繳義務人於給付
    時，扣取稅款，並將所扣稅款向國庫繳納；又依同法第七十一條第一項前段、第
    九十九條及第一百條之規定，扣繳稅款於結算申報時當可用以抵繳應納稅額；此
    為義務與權利相互關連之規定，不容割裂適用。另財政部六十四年九月四日台財
    稅第三六四四○號函釋（下稱六十四年函釋）：「主旨：中央政府建設公債甲種
    債票之利息，應由付息機構於付息時，按照所得稅法第八十八條、第八十九條、
    第九十二條及各類所得扣繳率表等規定，扣繳利息所得稅款，並以付息時債票持
    有人為納稅義務人，向稽徵機關填報扣繳憑單，並依同法第九十四條規定，將扣
    繳憑單填送納稅義務人。說明：二、本債票無論曾否轉讓，均應由付息機構，以
    付息時之持票人為納稅義務人（記名式者為最後記名之人）就全部利息一次扣繳
    所得稅；並根據持票人之身分證明，依法填報扣繳憑單。納稅義務人為中華民國
    居住之個人或營利事業，應將該項利息所得，依法合併當年度所得申報所得稅。
    」本件原告為系爭債券付息時之持票人，因上開財政部六十四年函釋，遭強制課
    以系爭全部利息扣繳稅款之義務，既依法律之形式；而於結算申報時，被告竟主
    張原告雖被扣繳系爭稅款但非實際納稅義務人，否准扣繳稅款抵繳應納稅額之權
    利，反採經濟之事實。對於同一系爭所得，權利義務相關連之事項，而為不同認
    定，並均以不利於原告者為其準據，顯然割裂適用法律，揆諸前開司法院第三八
    五號解釋及說明，即有可議。
三、次按「涉及租稅事項之法律，其解釋應本於租稅法律主義之精神，依各該法律之
    立法目的，衡酌經濟上之意義及實質課稅之公平原則為之。」復經司法院釋字第
    四二○號解釋在案。上開解釋固然肯定實質課稅原則在稅法之適用，但亦闡明在
    適用上仍應嚴守租稅法律主義。又「納稅義務人應於每年二月二十日起至三月底
    止，填具結算申報書，向該管稽徵機關，申報其上一年度內構成綜合所得總額或
    營利事業收入總額之項目及數額，以及有關減免、扣除之事實，並應依其全年應
    納稅額減除暫繳稅額、尚未抵繳之扣繳稅額及可扣抵稅額，計算其應納之結算稅
    額，於申報前自行繳納。但短期票券利息所得之扣繳稅款及營利事業獲配股利總
    額或盈餘總額所含之可扣抵稅額，不得減除。」為行為時所得稅法第七十一條第
    一項所明定。故扣繳之稅款，除所得稅法第七十一條第一項但書所列舉或法律別
    有規定者外，可於結算申報時，抵繳應納稅額。是則本於租稅法律主義之精神，
    扣繳稅款既為公法上明定納稅義務人之租稅抵稅權，除法律別有規定外，自不得
    以實質課稅為由，否准納稅義務人抵繳應納稅額。本件原告為付息時之債票持有
    人，依財政部六十四年函釋：「．．．應由付息機構於付息時，按照所得稅法第
    八十八條、第八十九條、第九十二條．．．扣繳利息所得稅款，並以付息時債票
    持有人為『納稅義務人』」，既已肯認原告為所得稅法第八十八條之納稅義務人
    ，即非營利事業所得稅查核準則第九十條第三款所指「扣繳他人之所得稅款」者
    。況所得稅法又無除外規定，自應可用以抵繳應納稅款；乃被告以實質課稅為由
    ，否定原告為實際納稅義務人，進而否准其租稅抵稅權，顯然添加法律所無之限
    制，違反租稅法律主義，亦非適法。
四、綜上所述，原處分（復查決定）自有可議，訴願決定未予糾正，亦有疏漏。爰將
    原處分及訴願決定併予撤銷，由被告另為適法之處分。
五、據上論結，本件原告之訴為有理由，依行政訴訟法第九十八條第三項前段，判決
    如主文。
中　　華　　民　　國　　九十一　　　年　　　十二　　　月　　二十五　　　日
                 臺 北 高 等 行 政 法 院   第 四 庭
                                審 判 長 法  官　鄭 忠 仁
                                         法  官　林 育 如
                                         法  官　楊 莉 莉
右為正本係照原本作成。
如不服本判決，應於送達後二十日內，向本院提出上訴狀並表明上訴理由，如於本判
決宣示後送達前提起上訴者，應於判決送達後二十日內補提上訴理由書（須按他造人
數附繕本）。
中　　華　　民　　國　　九十一　　　年　　　十二　　　月　　二十五　　　日
            　　　　　　　　　　　       書記官  黃 舜 民
